臺灣嘉義地方法院民事判決
109年度重訴字第84號
原      告  劉麗雅  
訴訟代理人  黃文力律師
被      告  林宜慶  


            林翠香  


            林妙真  



            林淑娟  
訴訟代理人  陳文彬律師
上列當事人間請求塗銷所有權移轉登記事件，經本院於民國110
年3月9日言詞辯論終結，判決如下：
    主　　  文
原告之訴駁回。
訴訟費用由原告負擔。　　　　
    事實及理由
一、按確認法律關係之訴，非原告有即受確認判決之法律上利益
    者，不得提起之，民事訴訟法第247條第1項定有明文。而所
    謂有即受確認判決之法律上利益，係指法律關係之存否不明
    確，原告主觀上認其在法律上之地位有不安之狀態存在，且
    此種不安之狀態，能以確認判決將之除去者而言，故確認法
    律關係成立或不成立之訴，苟具備前開要件，即得謂有即受
    確認判決之法律上利益。查本件原告係被告林宜慶之債權人
    ，但因被告林宜慶將坐落嘉義縣○○鄉○○段000號土地及其上
    同段174建號建物（門牌號碼：嘉義縣○○鄉○○村0鄰○○路00號
    ；權利範圍均為全部）、嘉義縣○○鄉○○段000號土地及其上
    同段651建號建物（門牌號碼：嘉義縣○○鄉○○村0鄰○○路00號
    ；權利範圍均為全部）、嘉義縣○○鄉○○段000號土地（權利
    範圍1/2）及嘉義縣○○鄉○○段000號、329號、360之5號、363
    號（權利範圍均為全部）（下合稱系爭不動產）以買賣為原
    因分別移轉予被告林翠香、林妙真、林淑娟，導致被告林宜
    慶名下幾已無財產可讓原告受償，則原告對於被告間系爭不
    動產之買賣契約與所有權移轉登記物權行為是否存在即有不
    明確之情況，而此種狀態得以本件確認判決予以除去，揆諸
    上開說明，原告提起本件確認之訴，即有受確認判決之法律
    上利益，合先敘明。
二、原告起訴主張：
㈠、被告林翠香、林妙真、林淑娟均為被告林宜慶之姊姊。緣原
    告與被告林宜慶曾為夫妻關係，因原告與被告林宜慶間之婚
    姻問題，於107年3月15日向本院提起離婚之訴，並於107年4
    月3日調解，調解時有提及夫妻剩餘財產分配之問題，被告
    等人有參與調解，其後調解不成進入訴訟程序，經法院判決
    准離婚確定。原告復於108年7月23日提起分配夫妻剩餘財產
    之訴，原告訴訟代理人於108年12月25日閱覽由法院調取被
    告林宜慶之財產資料時，始知被告林宜慶將系爭不動產悉數
    移轉至被告林翠香、林妙真、林淑娟名下。因原告認為被告
    林宜慶與其婚姻觸礁，原告提離婚訴訟後，被告林宜慶為減
    少原告請求分配夫妻剩餘財產之金額或讓原告無法取得分配
    夫妻剩餘財產之金額，而積極虛偽處分其名下財產，雖是以
    買賣完成登記，實際上為通謀虛偽意思表示。
㈡、被告林宜慶將系爭不動產移轉至被告林翠香、林妙真、林淑
    娟之時、地，如下所述：
１、107年4月30日林翠香向林宜慶買受民雄鄉中樂段276地號土地
    全部，買賣價金新臺幣（下同）448萬2000元整、其上174建
    號建物（門牌號：民雄鄉中樂村復興路27號）全部（共四層
    ，總面積217.26平方公尺），買賣價金22萬6900元，總金額
    470萬8900元，國稅局並出具非屬贈與財產同意移轉證明書
    。
２、107年5月21日林妙真向林宜慶買受民雄鄉中樂段167地號土地
    全部，買賣價金356萬4000元整、其上651建號建物（門牌號
    ：民雄鄉中樂村復興路32號）全部（共五層，總面積206.08
    平方公尺），買賣價金53萬2100元，總金額409萬6100元，
    國稅局並出具非屬贈與財產同意移轉證明書。
３、107年5月23日林淑娟向林宜慶買受民雄鄉東榮段771地號土地
    1/2持分所有權，買賣價金446萬5250元整，國稅局並出具非
    屬贈與財產同意移轉證明書。
４、107年5月23日林翠香向林宜慶買受民雄鄉民北段328、329、3
    60-5、363地號四筆土地全部，買賣價金493萬1076元整，
    國稅局並出具非屬贈與財產同意移轉證明書
５、以上四次買賣總金額1820萬1326元，且係在前後24日內（4月
    30日至5月23日）完成買賣。
㈢、又縱認被告間之買賣非通謀虛偽意思表示，就系爭不動產所
    為之買賣行為及所有權移轉物權行為均係有效，惟被告林宜
    慶目前僅有1部2015年車輛（車號：000-0000號，登記於原
    告名下，由被告林宜慶占有使用中），於2018年3月15日時
    之價值為90萬，至今該車價值恐僅有50-60萬之間，而原告
    主張對被告林宜慶之債權為1268萬1916元及法定遲延利息，
    可認系爭不動產乃被告林宜慶唯一較具實益之財產。另被告
    林淑娟於108年6月21日向兆豐銀行貸款並設定700萬元抵押
    權、被告林妙真於108年7月12日向京城銀行貸款並設定420
    萬元抵押貸款、被告林翠香於108年8月27日向台中商業銀行
    貸款並設定480萬元、181萬元、181萬元等抵押權，合計系
    爭不動產銀行債權總擔保為1962萬元，足見系爭不動產實際
    所彰顯之價額遠低於公告現值。惟被告林宜慶將系爭不動產
    分別以低價出賣予其姊姊即被告林翠香、林妙真、林淑娟，
    係以有償行為方式損及原告對被告林宜慶之債權，且縱全部
    撤銷原告債權，亦仍有不能全部受償之風險。
㈣、為此，原告先位訴之聲明係依民法第87條、第113條及第242
    條、第767條規定、不當得利及侵權行為法則，訴請確認被
    告間之買賣關係不存在，並請求塗銷土地所有權之登記；備
    位訴之聲明係依民法第244條第2項、第242條之規定，提起
    本訴。
㈤、並聲明：
１、先位訴之聲明：
⑴、確認被告林宜慶與被告林翠香間就坐落嘉義縣○○鄉○○段000號
    土地權利範圍全部及其上同段174建號建物（即門牌號：嘉
    義縣○○鄉○○村0鄰○○路00號）權利範圍全部，於民國107年4
    月30日所為之買賣關係暨同日所為物權行為均不存在。
⑵、確認被告林宜慶與被告林妙真間就坐落嘉義縣○○鄉○○段000號
    土地權利範圍全部及其上同段651建號建物（即門牌號：嘉
    義縣○○鄉○○村0鄰○○路00號）權利範圍全部，於民國107年5
    月21日所為之買賣關係暨同日所為物權行為均不存在。
⑶、確認被告林宜慶與被告林淑娟間就坐落嘉義縣○○鄉○○段000號
    土地權利範圍1/2，於民國107年5月23日所為之買賣關係暨
    同日所為物權行為均不存在。
⑷、確認被告林宜慶與被告林翠香間就坐落嘉義縣○○鄉○○段000號
    、同段329號、同段360之5號、同段363號，土地權利範圍均
    為全部，於民國107年5月23日所為之買賣關係暨同日所為物
    權行為均不存在。
⑸、被告林翠香就第一項不動產經嘉義縣大林地政事務所以107.5
    .17林地字第33860號收件，於107年5月18日辦竣登記之以買
    賣為原因所為之所有權移轉登記，應予塗銷。
⑹、被告林妙真就第二項不動產經嘉義縣大林地政事務所以107.5
    .31林地字第37680號收件，於107年6月4日辦竣登記之以買
    賣為原因所為之所有權移轉登記，應予塗銷。
⑺、被告林淑娟就第三項不動產經嘉義縣大林地政事務所以107.6
    .08林地字第39790號收件，於107年6月12日辦竣登記之以買
    賣為原因所為之所有權移轉登記，應予塗銷。
⑻、被告林翠香就第四項不動產經嘉義縣大林地政事務所以107.6
    .20林地字第41740號收件，於107年6月22日辦竣登記之以買
    賣為原因所為之所有權移轉登記，應予塗銷。
⑼、訴訟費用由被告負擔。
２、備位訴之聲明
⑴、被告林宜慶與被告林翠香間就坐落嘉義縣○○鄉○○段000號土地
    權利範圍全部及其上同段174建號建物（即門牌號：嘉義縣○
    ○鄉○○村0鄰○○路00號）權利範圍全部，於民國107年4月30日
    所為之債權行為暨同日所為之所有權移轉登記行為，均應予
    撤銷。
⑵、被告林宜慶與被告林妙真間就坐落嘉義縣○○鄉○○段000號土地
    權利範圍全部及其上同段651建號建物（即門牌號：嘉義縣○
    ○鄉○○村0鄰○○路00號）權利範圍全部，於民國107年5月21日
    所為之債權行為暨同日所為之所有權移轉登記行為，均應予
    撤銷。
⑶、被告林宜慶與被告林淑娟間就坐落嘉義縣○○鄉○○段000號土地
    權利範圍1/2，於民國107年5月23日所為之債權行為暨同日
    所為之所有權移轉登記行為，均應予撤銷。
⑷、被告林宜慶與被告林翠香間就坐落嘉義縣○○鄉○○段000號、同
    段329號、同段360之5號、同段363號，土地權利範圍均為全
    部，於民國107年5月23日所為之債權行為暨同日所為之所有
    權移轉登記行為，均應予撤銷。
⑸、被告林翠香就第一項不動產經嘉義縣大林地政事務所以107.5
    .17林地字第33860號收件，於107年5月18日辦竣登記之以買
    賣為原因所為之所有權移轉登記，應予塗銷。
⑹、被告林妙真就第二項不動產經嘉義縣大林地政事務所以107.5
    .31林地字第37680號收件，於107年6月4日辦竣登記之以買
    賣為原因所為之所有權移轉登記，應予塗銷。
⑺、被告林淑娟就第三項不動產經嘉義縣大林地政事務所以107.6
    .08林地字第39790號收件，於107年6月12日辦竣登記之以買
    賣為原因所為之所有權移轉登記，應予塗銷。
⑻、被告林翠香就第四項不動產經嘉義縣大林地政事務所以107.6
    .20林地字第41740號收件，於107年6月22日辦竣登記之以買
    賣為原因所為之所有權移轉登記，應予塗銷。
⑼、訴訟費用由被告負擔。
三、對被告答辯之陳述：
㈠、針對先位之訴部分：
１、被告林宜慶以有積欠被告林翠香、林妙真、林淑娟等人金錢
    為由，而移轉系爭不動產，非屬真實：
⑴、據被告所提嘉義縣社會局勞資爭議調解紀錄影本，然該影本
    僅蓋有勞資關係科章，與一般常見政府機關出具之調解紀錄
    蓋有機關關防者不同，故否認其形式之真正。又若該調解紀
    錄於107年3月20日已真實存在，何以遲至108年度家財訴字
    第5號分配夫妻剩餘財產事件中始提出？
⑵、再就該調解紀錄的內容，雇主為訴外人即被告等人之父親林
    瑞芳，若被告林妙真、林淑娟有勞基法上之權利，請求之對
    象亦應為林瑞芳而非被告林宜慶。為何勞方以非雇主之被告
    林宜慶為請求對象？為何被告林宜慶要承認為雇主並願意給
    付？且當時被告林宜慶已積欠大筆債務，依經驗及論理法則
    ，被告林宜慶豈會出面同意給付非其義務之金錢？況林瑞芳
    為雇主且當時有錢，被告林宜慶不是雇主且當時負債累累，
    被告林妙真、林淑娟勞資爭議調解卻不列林瑞芳為資方當事
    人，實有疑義。況據被告林翠香之證述，僅被告林妙珍有在
    店內幫忙，被告林淑娟未有受雇於店裡，被告林翠香明知被
    告林淑娟之受雇非事實，卻又代理被告林淑娟達成調解，足
    證該調解係屬虛偽。且從該筆勞資爭議調解紀錄中，被告林
    妙真、林淑娟僅有口頭主張，未提供任何有利證據來支持其
    主張，而被告林宜慶卻也無任何意見，並表示同意被告林妙
    真、林淑娟的請求，以其親屬間關係，何須請求調解？依經
    驗及論理法則，其真實性存疑。
⑶、而被告林宜慶於系爭不動產虛偽買賣前，於107年4月19日已
    向京城銀行借貸1000萬元，於撥款後當日立即轉匯給被告林
    翠香100萬元、被告林妙真290萬元左右、轉匯給被告林淑娟
    35萬左右，上開調解合理懷疑是為了創造給被告林妙真、林
    淑娟日後要給被告林宜慶虛偽買賣款，所做的一些調度。
⑷、依據本院108年度家財字第5號民事判決，亦認被告林宜慶根
    本未積欠鉅額賭債，則其何須處理其名下之系爭不動產？被
    告等均一致堅稱係因被告林宜慶積欠鉅額賭債而須處置系爭
    不動產等情根本不存在，則本件買賣是否屬實，自堪質疑。
２、被告以其買賣間有相關文書為據，足認真實等為抗辯，惟被
    告等人間之議價金額，不僅與地政機關上之公契金額不符，
    亦與國稅局出具非屬贈與財產同意移轉證明書金額不符，且
    被告並未佐以提出買賣契約書證明為憑，其主張自不可採。
３、再者，被告辯稱係因賭博而積欠債務，然其何時沉迷賭博，
    前後陳述已有不一，況斯時其父親臥病，且與原告有感情問
    題存在，仍有餘裕可從事賭博並積欠款項，且始終未就賭債
    之內容、對象、時間、金額及償還經過等細節舉證以實其說
    ，故其所辯不可採。
４、另原告主張就被告林宜慶頻繁的提領其金融帳戶金錢，大筆
    金額之金錢憑空消失，卻又非其個人所云之清償賭債等情；
    又有林宜慶出面勞資爭議調解表示願意負擔非其個人責任之
    債務，並匯錢給林妙真、林淑娟二人；被告林翠香、林妙真
    、林淑娟等人匯與林宜慶的金錢並非同一時間匯入，林宜慶
    就匯入其帳戶內之款項又即領出不知所蹤；以上均屬變態事
    實，應由被告等人負舉證責任，。
㈡、針對備位之訴部分：
１、因在當時從被告林宜慶財產資料僅可研判有無移轉，但是不
    知道移轉給誰，是待夫妻財產該案向地政機關函調之後始知
    悉。而地政機關係於108年11月18日回覆，原告訴代係於109
    年12月24日才去閱卷，始知悉移轉價格。故不爭執在之前就
    知道移轉情事，但是對於移轉對象、金額是前開日期後才知
    悉，故在解釋民法第244條第2項、第4項之除斥期間，應以
    知悉移轉之對象及金額才可以起算。
四、被告之答辯：
㈠、原告與被告林宜慶間剩餘財產分配案件，就原告是否對於被
    告林宜慶有債權存在暨債權金額為何，尚未判決確定，原告
    是否針對於被告有債權存在尚有疑問。
㈡、針對先位之訴部分：
１、被告間之不動產買賣關係，並無原告所主張之通謀虛偽意思
    表示：
⑴、被告林宜慶因沉溺賭博積欠債務，為免父親知悉，故向被告
    林翠香、林妙真、林淑娟等人為金錢借貸。嗣因接下父親之
    事業，致被告林翠香、林妙真、林淑娟等人不滿，以退休為
    藉口威脅，被告林宜慶始告知其父親負債之情事，被告等人
    方在父親的要求下，將系爭不動產出售予被告林翠香、林淑
    娟及林妙真三人，取得資金能夠即時償還親友，而被告間確
    均有支付買賣價金，非如原告所稱之虛偽買賣。
⑵、又原告質疑以被告間之買賣價金低於一般市價，進而主張被
    告間買賣不實云云，然被告林翠香、林妙真、林淑娟不僅將
    存款拿出購買，不足部分甚至貸款，進而完成系爭不動產買
    賣價金支付與過戶行為。且不動產或有產權移轉，惟被告等
    在無自用需求下，暫時提供父母親及弟弟一家居住，買賣價
    格低於一般市價，並非異常之事。另原告所指主張之買賣價
    金應係土地代書辦理物權移轉登記，於公契上以公告現值記
    載之款項，並非實際上買賣之價金金額。
２、該勞資爭議調解紀錄形式及實質均為真正：
⑴、依據嘉義縣社會局之回函，足認被告等人有在商號勝珍馨工
    作之事實；另被告林淑娟係因屬部分工時員工，依據原告於
    本院108年度家財字第5號民事準備書狀中之陳述，亦可見被
    告林淑娟確有在家中餅店工作，故該勞資爭議調解紀錄顯為
    真實。
⑵、該勞資爭議起因乃係因被告之父親林瑞芳僅將商號勝珍馨單
    獨轉讓予被告林宜慶，卻未讓同樣於勝珍馨長年工作之被告
    林妙真及林淑娟取得商號勝珍馨合夥之權利，被告林妙真得
    知後甚難諒解，因此有口頭向林宜慶反應，希望能夠給予保
    障，然被告林宜慶此時未能給予承諾，方導致親屬間不滿，
    故向嘉義縣社會局提出勞資爭議調解。
⑶、又被告林妙真及林淑娟均屬被告林宜慶與父親林瑞芳移轉商
    號時同意留用之員工，依勞動基準法第20條規定，其工作年
    資由新雇主予以承認。是於被告林妙真及林淑娟申請勞資爭
    議調解時，商號勝珍馨之權利義務既已移轉予被告林宜慶，
    自然應以被告林宜慶為雇主作為請求對象，而被告林宜慶接
    受承接勝珍馨之權利，自然亦應承擔勝珍馨此項債務。另因
    被告父親林瑞芳歷年來多以被告林宜慶名義購置不動產，故
    才會要求被告林宜慶以系爭不動產向銀行辦理借款來返還之
    前向被告林翠香及林妙真所借的款項以及給付被告林妙真及
    林淑娟退休金及加班費等勞資債務。
⑷、關於為何遲至108年度家財訴字第5號民事案件始提出該調解
    紀錄部分，僅因當時被告僅為林宜慶，而被告林宜慶未保存
    此張調解紀錄，故於該案中僅提出有於107年4月19日支付林
    妙真及林淑娟該項款項之事。本件證物中之嘉義縣政府勞資
    爭議調解紀錄，乃被告林妙真及林淑娟成為共同被告，因保
    有該紙文件，故提供予律師後作為證物提出。
⑸、另原告質疑勝珍馨資本額僅3000元，常理林宜慶豈會為了資
    本額3000元之商號而去承諾給付275萬9532元云云。然被告
    林宜慶為傳承百年老餅舖，且深知被告林妙真及林淑娟於餅
    舖工作多年，日後尚須他們協助方能繼續經營，因此，於勞
    資調解事宜時，答應被告林妙真及林淑娟所作的請求。
３、又關於被告林宜慶沉迷賭博積欠債務一事，原告為被告林宜
    慶之配偶，可即知情，並多次向子女提及，此見訴外人即兩
    造子女林峻毅於本院108年家財訴字第5號之證述即可知被告
    林宜慶確實早即有賭博之情形，其因此而負債，因而向其餘
    被告借款暨出售房產確係事實。
㈢、針對備位之訴部分：
１、就被告所主張之民法第244條之撤銷權，業已罹於時效：
⑴、原告主張其係於108年12月25日閱卷後方確知系爭不動產已自
    被告林宜慶移轉至被告林翠香、林妙真、林淑娟。惟依據本
    院108年家財訴字第5號108年9月26日言詞辯論筆錄稱：「財
    產歸戶資料，不管哪個年度，鈞院所調取的，都是一樣的，
    不動產資料沒有顯現出來，目前可能被告已經處理掉」「法
    官問：在起訴離婚即107年3月15日的時候，原告起訴狀所列
    不動產是否還有在被告名下？原告訴代答：應該是有的，只
    是後面再移轉。」。
⑵、因此，原告最遲於108年9月26日即已知被告林宜慶有處分系
    爭不動產之情事，就其備位聲明主張民法第244條之撤銷權
    ，於本件起訴時亦已罹於一年之除斥期間。
⑶、並聲明：
１、原告先位及備位之訴均駁回。
２、訴訟費用由原告負擔。
五、本院之判斷：
㈠、本件所涉相關法條：
１、民法第87條第1項：表意人與相對人通謀而為虛偽意思表示者
    ，其意思表示無效。但不得以其無效對抗善意第三人。
２、民法第113條：無效法律行為之當事人，於行為當時知其無效
    ，或可得而知者，應負回復原狀或損害賠償之責任。
３、民法第242條：債務人怠於行使其權利時，債權人因保全債權
    ，得以自己之名義，行使其權利。但專屬於債務人本身者，
    不在此限。
４、民法第767條：所有人對於無權占有或侵奪其所有物者，得請
    求返還之。對於妨害其所有權者，得請求除去之。有妨害其
    所有權之虞者，得請求防止之。
５、民法第184條：因故意或過失，不法侵害他人之權利者，負損
    害賠償責任。故意以背於善良風俗之方法，加損害於他人者
    亦同。違反保護他人之法律，致生損害於他人者，負賠償責
    任。但能證明其行為無過失者，不在此限。
６、民法第179條：無法律上之原因而受利益，致他人受損害者，
    應返還其利益。雖有法律上之原因，而其後已不存在者，亦
    同。
７、民法第244條第2項：債務人所為之有償行為，於行為時明知
    有損害於債權人之權利者，以受益人於受益時亦知其情事者
    為限，債權人得聲請法院撤銷之。
㈡、先位九項聲明部分：
１、按所謂通謀虛偽意思表示，乃指表意人與相對人互相故意為
    非真意之表示而言，故相對人不僅須知表意人非真意，並須
    就表意人非真意之表示相與為非真意之合意，始為相當。且
    第三人主張表意人與相對人通謀而為虛偽意思表示者，該第
    三人應負舉證之責。次按第三人主張表意人與相對人通謀而
    為虛偽意思表示者，因通謀虛偽意思表示為權利障礙要件，
    且屬變態之事實，為免第三人無端或任意挑戰當事人間已存
    在之法律關係，應由第三人負舉證責任（最高法院27年上字
    第2622號、48年台上字第29號判例參照）。依前開說明，自
    應由主張基於通謀而為虛偽之意思表示，及雙方均無欲為其
    意思表示所拘束之意而相與為非真意之合意情形者，負舉證
    之責（最高法院105年度台上字第2117號、105年度台上字第
    1260號、105年度台上字第432號、103年度台上字第939號判
    決、102年度台上字第2223號裁定、102年度台上字第505 號
    、99年度台上字第1169號判決意旨參照）。
２、本件原告先位聲明主張被告林宜慶、林翠香、林妙真、林淑
    娟間之買賣土地行為為通謀虛偽意思表示，然其僅提出：原
    告認為被告林宜慶於與其婚姻觸礁，原告提離婚訴訟後，被
    告林宜慶為減少原告請求分配夫妻剩餘財產之金額或讓原告
    無法取得分配夫妻剩餘財產之金額，而積極虛偽處分其名下
    財產，雖是以買賣完成登記，實際上為通謀虛偽意思表示，
    並未提出證據證明被告林宜慶與3位被告間有何通謀虛偽意
    思表示之證據，僅以個人單方面主觀認定被告林宜慶與其餘
    3位被告之買賣行為為通謀虛偽意思表示，自不能認定被告
    林宜慶與其餘3位被告屬於通謀虛偽意思表示而逕認為渠等
    間之買賣行為無效，被告先位聲明起訴請求確認該些買賣法
    律關係不存在，顯無理由，應予駁回。
３、又被告間之買賣行為既非無效，則原告先位聲明以此為由於
    本院確認無效後請求被告林翠香就嘉義縣大林地政事務所10
    7年5月17日林地字第33860號收件，於107年5月18日辦竣登
    記之以買賣為原因所為之所有權移轉登記、被告林妙真就嘉
    義縣大林地政事務所以107年5月31日林地字第37680號收件
    ，於107年6月4日辦竣登記之以買賣為原因所為之所有權移
    轉登記，被告林淑娟就嘉義縣大林地政事務所以107年6月8
    日林地字第39790號收件，於107年6月12日辦竣登記之以買
    賣為原因所為之所有權移轉登記均應予以塗銷，因買賣行為
    無法證明為通謀虛偽意思表示而請求塗銷，此部分應併與駁
    回之。　　　　
４、至原告主張本件被告間之勞資爭議協調紀錄不實乙節，該部
    分與被告間是否為買賣通謀虛偽意思表示無關。換言之，縱
    使該勞資爭議協調為不實，亦僅能證明該部分之薪資債權與
    薪資協議並非真實，被告間關於此部分之債權不可採信，但
    該部分債權用以抵償本件所買賣之不動產部分，亦僅能說明
    其給付金額有疑，並無法證明被告間就買賣不動產為通謀虛
    偽意思表示，原告仍須提出證明被告間有通謀虛偽意思表示
    之證據，並非指其中之幾筆價金給付有疑就可以直接推論被
    告間之買賣不動產行為屬於通謀虛偽意思表示。　　
㈢、備位聲明部分：
１、本件並未罹於除斥期間：
⑴、債權人得依民法第244條規定行使撤銷權，以其債權於債務  
    人為詐害行為時，業已存在者為限，若債務人為詐害行為  
    時，其債權尚未發生，自不許其時尚非債權人之人，於嗣  
    後取得債權時，溯及的行使撤銷權(最高法院62年台上字第 
     2600號判例參照)。民法第244條第1項之撤銷訴權，依同法
      第245條規定，自債權人知有撤銷原因時起，一年間不行
    使  而消滅。該項法定期間為除斥期間，其時間經過時權利
    即  告消滅。此項除斥期間有無經過，縱未經當事人主張或
    抗  辯，法院亦應先為調查認定，以為判斷之依據（最高法
    院  85年台上字第1941號判例意旨參照）。按自債權人知有
    撤銷原因時起，1年間不行使而消滅，民法第245條定有明文
    。  所謂知有撤銷原因，係指知悉構成行使撤銷權要件之各
    事  由而言，在無償行為，應自債權人知有害及債權之事實
    時  起算。（最高法院108年度台上字第2540號判決意旨參
    照）次按所謂知有撤銷原因，係指知債務人有為無償行為，
    且有害及債權而言，倘僅知其一，則無從本於詐害行為行使
    撤銷權，除斥期間即無從進行，（最高法院75年台上字第13
    71號判決要旨參照。
⑵、被告主張本院原告罹於除斥期間，原告並不否認知悉被告林
    宜慶之移轉行為，然其並不知被告林宜慶所移轉之對象，係
    為有償或無償行為，直至夫妻財產該案調閱相關紀錄始才得
    知移轉對象。被告主張原告罹於除斥期間，完全係以其認為
    原告知悉，然並無證據證明原告知悉被告林宜慶於移轉時之
    移轉對象與移轉之原因事實，依據前開見解，當認應以原告
    知悉移轉對象與移轉之原因為除斥期間之起算點，本件原告
    知悉前開事實至其起訴時止，並未罹於除斥期間，被告主張
    ，自非可採。
２、被告主張原告與被告林宜慶間之夫妻財產制關係仍在上訴中
    ，是否有債權及債權額並未確定，原告不能據此主張其對於
    被告有債權進而主張民法第244條云云：
⑴、原告與被告林宜慶之夫妻剩餘財產分配請求權事件，經本院1
    08年度家財訴字第5號判決認定被告林宜慶應給付原告857萬
    9034元，雖該案仍在上訴中，然經原告主張被告僅就超過50
    0萬元部分上訴，顯見被告亦認為原告對其至少有500萬之債
    權存在，非如原告所述仍在上訴中所以是否有債權不確定。
    換言之，原告對於被告林宜慶有夫妻財產債權之存在，應可
    認定。 
⑵、被告雖稱仍可能附帶上訴而可能判斷原告並無債權乙節，然
    此部分截至本院言詞辯論終結日止，被告未予附帶上訴，況
    縱使被告附帶上訴，依據前開本院判決，仍可認定被告林宜
    慶對於原告負有夫妻財產剩餘分配之債務關係，僅為金額多
    寡之問題，故被告主張仍在上訴，債權並未確定，原告不得
    依據民法第244條主張乙節，顯非可採。是以，本件原告符
    合民法244條之債權人要件，當無疑義。
３、本件被告林翠香、林妙真、林淑娟與被告林宜慶成立賣賣契
    約當下及移轉各該不動產當下，並非明知其行為有損害原告
    之權利：
⑴、被告林宜慶名下僅有一部價值90萬元之汽車，且扣除折舊，
    該車輛之價值所剩無幾，此為兩造所不爭執，是被告於移轉
    本件不動產時，即已陷於無資力償還原告夫妻剩餘財產分配
    之債權無疑。
⑵、而民法244條之債務人所為之有償行為，於行為時明知有損害
    於債權人之權利者，以受益人於受益時亦知其情事者為限，
    債權人得聲請法院撤銷之。債權人依民法第244條第2項、第
     4項前段規定，聲請撤銷債務人與受益人間之有償詐害行為
    並請求受益人回復原狀者，以該有償行為係有害及債權，且
    債務人於行為時及受益人於受益時均明知該情為要件，債權
    人並應就此有利於己之事實負舉證之責（最高法院108年度
    台上字第2260號判決意指參照）。民法第244條第2項之撤銷
    權，須受益人亦明知有損害債權人之權利者，方得撤銷。此
    所謂明知，係指直接及確定之故意而言，不包括懷疑或過失
    而不知情等情形在內（最高法院90年度台上字第1970號判決
    意旨參照）。
⑶、本件原告所提相關資料，僅能證明於買賣行為當時，被告林
    宜慶與原告仍在進行剩餘分配財產請求關係，僅能證明被告
    林宜慶與另外3名被告知悉原告對被告林宜慶負有債務，然
    該債務額多寡為何，於法院判決之前，被告4人並無法明確
    知悉，僅能知悉被告林宜慶可能對原告負有夫妻財產剩餘分
    配請求之債務，而該債務之多寡，將影響被告林宜慶分別與
    其餘3位被告之行為是否有害及債權之判斷，且除林宜慶外
    之其餘被告，並無證據證明渠等知悉被告林宜慶分別移轉各
    該不動產後，知悉被告林宜慶因此陷於無資力而無法償還原
    告之情。又事後原告雖取得800餘萬債權之勝訴判決，然此
    為上開移轉後將近一年所發生之事，亦不能以此直接推論被
    告林翠香、林妙真、林淑娟3人於本件買賣之債權及物權行
    為當下知悉渠等之行為有害及原告之債權。況且，依據上開
    見解，因移轉及買賣當時對於債權額之多寡無從知悉，至多
    亦僅能證明被告林翠香、林妙真、林淑娟係可得而知可能有
    高額債權，與前開法條及見解所認為之明知仍有相當程度之
    差別。　　
⑷、至債務人之財產為債權人之總擔保此一概念，於向法院起訴
    主張對造符合民法第244條第2項而行使撤銷訴權之時，惟依
    據構成要件法文本身記載必須要有害及債權，換言之，若今
    日債務人之行為並無明確害及債權，例如其移轉後仍有足額
    清償之能力，仍不符合害及債權，而本件被告4人分別為歷
    次行為當下是否主觀上有害及債權之明知，原告並未提出證
    據證明，況依據前開所述，被告4人並不知實際債權額，該
    債權額是否會使被告林宜慶之移轉行為陷於無資力，被告4
    人亦無法明確得知，是原告當不能單純僅以債務人之財產為
    債權人債權之總擔保此一概念及概括認定渠等於行為當時即
    已明知其行為有害及原告債權。　　
六、綜上所述，原告先位之訴主張確認被告林宜慶與被告林翠香
    、林妙真、林淑娟之買賣關係及物權行為不存在，故所辦竣
    之所有權移轉登記行為均應予塗銷，因其無法證明被告4人
    之買賣行為係屬通謀虛偽意思表示，應予駁回，其後以不當
    得利、通謀虛偽意思表示回復原狀、侵權行為、物上請求權
    為由請求塗銷，因其買賣之債權及物權行為均存在，均應予
    以駁回；其備位之訴主張被告間之買賣及所有權移轉登記行
    為應予撤銷及因被告林宜慶以低價賣出給被告林翠香、林妙
    真、林淑娟，係以有償行為損及原告對被告林宜慶之債權，
    故應予撤銷其移轉登記行為，然原告並未證明行為當時被告
    4人明知渠等之買賣行為有害及債權，不符合撤銷之要件，
    其後續請求塗銷因買賣行為未被撤銷而無理由，故應予駁回
    。
七、本件事證已臻明確，兩造其餘陳述及主張或攻繫防禦方法，
    對判決之結果不生影響，爰不一一條列審究，併此敘明。
八、據上論結，本件原告之訴無理由，依民事訴訟法第78條，判
    決如主文。
中　　華　　民　　國　 110　　年　　 4　　月　　20　　日
                  民事第一庭　法　官　唐一强
以上正本係照原本作成。
如對本判決上訴須於判決送達後20日內向本院提出上訴狀。
如委任律師提起上訴者，應一併繳納上訴審裁判費。   
中　　華　　民　　國　　110 　年　　4 　　月　　20　　日
                              書記官  黃妍爾